【裁判字號】    98,交聲,1620
【裁判日期】    980505
【裁判案由】    聲明異議
【裁判全文】
臺灣臺中地方法院交通事件裁定        98年度交聲字第1620號
原處分機關  交通部公路總局臺中區監理所臺中市監理站
異  議  人
即受處分人  甲○○
上列受處分人因違反道路交通管理處罰條例案件，對於原處分機
關交通部公路總局臺中區監理所臺中市監理站中華民國98年4 月
23日之處分（原處分：裁監稽違字第裁61-HD0000000號），聲明
異議，本院裁定如下：
    主  文
原處分關於罰鍰新臺幣肆萬伍仟元部分撤銷。
前項撤銷部分，甲○○不罰。
其餘異議駁回。
    理  由
一、異議意旨略以：緩起訴已期滿，監理單位方面請予以免罰，
    申請一罪不二罰云云。
二、原處分意旨則以：異議人即受處分人甲○○於民國97年2 月
    24日騎乘MV2-228 號重機車，因違規酒後駕車，經警測得呼
    氣值為每公升0.66毫克，為臺中縣警察局烏日分局警備隊以
    中縣警交字第HD0000000 號舉發違反道路交通管理事件通知
    單舉發，原處分機關依上開舉發單、臺灣臺中地方法院檢察
    署中檢惠文字第0951000284號函及交通部交路字第09500069
    86號函，認異議人違反道路交通管理處罰條例第35條第1 項
    第1款，裁處罰鍰新臺幣45,000元、吊扣機車駕駛執照1年，
    並施以道安講習之處分。（機車駕駛執照部分業於97年4 月
    18日起執行吊扣）
三、本院認：
  (一)按汽車駕駛人（包括機器腳踏車）飲用酒類或其他類似物
    後其吐氣所含酒精濃度超過每公升0.25毫克或血液中酒精濃
    度超過百分之0.05以上者，不得駕車。，道路交通安全規則
    第114條第2款定有明文。又汽車駕駛人，駕駛汽車經測試檢
    定有酒精濃度超過規定標準者，處15,000元以上60,000元以
    下罰鍰，並當場移置保管其車輛及吊扣其駕駛執照1 年，因
    而肇事致人受傷者，並吊扣其駕駛執照2 年；汽車駕駛人經
    依第1項規定吊扣駕駛執照，並於吊扣期間再有第1項情形者
    ，處新臺幣60,000元之罰鍰，並當場移置保管該汽車及吊銷
    其駕駛執照；如肇事致人重傷或死亡者，吊銷其駕駛執照，
    並不得再考領；再汽車駕駛人違反本條例規定，應受吊扣駕
    駛執照處分，於汽車駕駛係無駕駛執照駕車者，在所規定最
    長吊扣期間內，不得考領駕駛執照，道路交通管理處罰條例
    第35條第1項第1款、第3項、第67條第6項分別定有明文。
  (二)又94年2月5日公布，95年2月5日施行之行政罰法第1 條規
    定「違反行政法上義務而受罰鍰、沒入或其他種類行政罰之
    處罰時，適用本法。但其他法律有特別規定者，從其規定」
    ，足認行政罰法係屬行政罰之基本法，而道路交通管理處罰
    條例本質上係屬行政罰，此由該條例中就交通違規行為所定
    法律效果包括罰鍰、吊扣證照裁罰等行政罰觀之甚明（參照
    行政罰法第1條、第2條將罰鍰、吊扣證照處分均定為行政罰
    ），是違反道路交通管理處罰條例之裁罰事件，自有行政罰
    法之適用。
  (三)再按行政罰法第26條一事不二罰之立法理由：「一行為同
    時觸犯刑事法律及違反行政法上義務規定時，由於刑罰與行
    政罰同屬對不法行為之制裁，而刑罰之懲罰作用較強，固依
    刑事法律處罰，即足資警惕時，實無為一事二罰再處行政罰
    之必要，且刑事法律處罰，由法院依法定程序為之，較符合
    正當法律程序，應予優先適用，但罰鍰以外之沒入或其他種
    類行政罰，因兼具維護公共秩序之作用，為達行政目的，行
    政機關仍得並與裁處。」故刑罰與行政罰，其處罰行為人違
    法行為之目的相同，若依刑事法律處罰，已足資警惕行為人
    時，實無為一事二罰再處行政罰之必要（臺灣高等法院臺中
    分院96年度交抗字第253、第262號、第287號、第288號裁定
    可資參照）。按刑事訴訟法第253條之2規定，命被告向被害
    人道歉、立悔過書、為金錢給付、勞務給付、提供義務勞務
    或處遇措施，應得被告之同意（其中金錢給付、勞務給付、
    提供義務勞務或處遇措施，因涉及被告之財產及人身自由拘
    束，且產生未經裁判即終局處理案件之實質效果尚須考慮被
    告之意願），上開金錢給付、勞務提供等各種拘束雖均不屬
    「刑罰」性質，仍對行為人產生實質上制裁效果，並對行為
    人財產、自由、尊嚴等權利產生不良影響，尤其除金錢給付
    部份外，其餘種類負擔至今均未能以金錢量化，倘被告就同
    一行為所受緩起訴負擔並非金錢給付，則無從與行政罰鍰之
    金錢給付相較，故緩起訴處分是否即等同不起訴處分，即非
    無疑。又道路交通管理處罰條例第35條所規定之裁處含有罰
    鍰與吊扣駕照之處分，二者分屬行政罰法法理中之對於過去
    違反義務行為處罰之秩序罰，以及對於預防將來再犯危險之
    管制罰，前者對於過去義務違反而為秩序罰之目的與刑事制
    裁所欲達到保護交通安全之目的相同，二者目的既然相同，
    則處以較重之刑事制裁已足，無重複處罰之必要，以免使行
    為人產生雙重之財產損害（臺灣高等法院臺中分院96年度交
    抗字第287 號裁定可資參照）。職此，同時觸犯刑事法律及
    違反行政法上義務規定之行為，行政機關得否科以與刑罰相
    類之行政罰處罰，除上述關於「金錢給付」之部分外，餘應
    視該行為之刑事訴追或審判程序終局結果而定，在刑事訴追
    、審判程序尚未終局確定前，行政機關自不得逕予裁罰，僅
    關於沒入或其他種類行政罰，因兼具維護公共秩序之作用，
    為達行政目的，行政機關仍得併予裁處，又此所稱「其他種
    類行政罰」，係指違反行政法上之義務應受「裁罰性」、「
    警告性」之「不利處分」而言，依行政罰法第2 條規定，應
    包括限制或禁止行為之吊扣證照處分及講習、輔導教育或其
    他類似之處分在內。
  (四)經查，異議人對其於97年2 月24日晚上10時許，在臺中縣
    烏日鄉復光六巷某朋友住處內，引用高梁酒及含有酒精成分
    之燒酒雞至同日晚上11時許，已達不能安全駕駛動力交通工
    具之程度，竟騎乘車號MV2-228 號重型機車離去。嗣甲○○
    騎乘上揭車輛，沿烏日鄉復光六巷轉五光路方向行駛，於同
    日晚上11時35分許行經五光路與公園路口時，為警攔檢查獲
    ，並當場測得甲○○吐氣所含酒精成分達每公升0.66毫克之
    違規事實，故不否認。惟異議人之同一酒後駕車行為，因同
    時犯刑法第185條之3之公共危險罪，經移送臺灣臺中地方法
    院檢察署檢察官偵辦後，經檢察官於97年3月4日作成97年度
    速偵字第988號緩起訴處分，緩起訴期間為1年，異議人向臺
    中市生命線協會支付新臺幣50,000元，經檢察官依職權送請
    臺灣高等法院臺中分院檢察署再議，亦經該署於97年3月14
    日駁回再議而確定，有臺灣臺中地方法院檢察署97年度速偵
    字第988 號起訴處分書、臺灣高等法院臺中分院檢察署97年
    度上職議字第1355號處分書在卷可稽，另異議人已於97年3
    月12日向臺中市生命線協會繳畢上開款項，本院公務電話紀
    錄1 份附卷可稽。再按刑事審判旨在實現刑罰權之分配正義
    ，故法院對於有罪被告之科刑，應符合罰刑相當之原則，使
    輕重得宜，罰當其罪，此所以刑法第57條明定科刑時，應以
    行為人之責任為基礎，並審酌一切情狀，尤應注意該條所列
    10款事項，以為科刑輕重之標準。而現階段之刑事政策，非
    祇在實現以往應報主義之觀念，尤重在教化之功能。乃本件
    原檢察官「核被告所為，係犯刑法第185條之3公共危險罪，
    乃法定本刑為死刑、無期徒刑、或最輕本刑3 年以上有期徒
    刑以外之罪，經查，被告並無前科，有本署刑案資料查註紀
    錄表可證，且自白酒後駕車犯行，而本件若未提起公訴，對
    公共利益之維護亦無礙，爰參酌刑法第57條所列事項及公共
    利益之維護，認以緩起訴為適當。」並諭知緩起訴期間1 年
    ，並令異議人應向臺中市生命線協會支付50,000元，有緩起
    訴處分書在卷可稽，足認原檢察官已就異議人酒後駕車行為
    為充分評價，並為罰刑相當之處罰，則本諸先刑罰後行政之
    原則，本件自不宜再就已經充分刑罰評價之行為，另循行政
    程序予以再行評價，以防二重評價。衡諸本件異議人所受緩
    起訴處分期間為1年，且已支付臺中市生命線協會50,000元
    ，本院認其應知所警惕，無再犯之虞，對於公共利益之維護
    已經無礙，而上開緩起訴處分內容，確對被告財產、自由產
    生不利之結果，且此結果之所生，亦係出於同一酒後駕車之
    行為，評價上已產生實質刑罰之效果，且其所繳納之公益捐
    款等內容，以其所受教育程度及經濟狀況，換算為同等金錢
    給付，亦高出原處分機關所裁處之罰鍰金額，乃原處分機關
    就此範圍，實無再另處以罰鍰之必要（縱原處分機關係依道
    路交通管理處罰條例第35條第8 項規定為之者，亦然），以
    免使行為人產生雙重之財產損害。綜上，原處分再對異議人
    為不利之金錢裁罰，難稱允當，是以本件異議應認為有理由
    ，合應由本院將原處分關於罰鍰之部分撤銷，並就此部分為
    異議人不罰之諭知。
  (五)至於異議人違反道路交通管理處罰條例第35條第1項第1款
    規定，經原處分機關裁處吊扣重型機車駕駛執照1 年及施以
    道安講習之處分部分，因該吊扣機車駕駛執照及施以道安講
    習之處分係行政罰法第2 條規定之其他種類行政罰，已如前
    述，行政機關本得依同法第26條第1 項但書予以裁處，而審
    酌本件異議人之違規事實情節，原處分關於此部分之內容，
    並無不當，應予維持，異議人對此所為之異議，即無理由，
    應予駁回。
據上論斷，應依道路交通案件處理辦法第20條前段，裁定如主文
。
中    華    民    國    98    年    5     月    5     日
                              交通法庭法  官  林世民
以上正本證明與原本無異
如不服本裁定應於送達後5日內向本院提出抗告狀
                                      書記官  紀俊源
中    華    民    國    98    年    5     月    5     日


司法院資訊處製作；財團法人民間司法改革基金會備份。
